【裁判字號】    97,重再,18
【裁判日期】    970820
【裁判案由】    返還寄託物
【裁判全文】
臺灣高等法院民事判決                  97年度重再字第18號
再審  原告  大竑企業股份有限公司
法定代理人  甲○○
訴訟代理人  林文淵律師
再審  被告  華南商業銀行股份有限公司
法定代理人  乙○○
上列當事人間請求返還寄託物事件，再審原告對於中華民國97年
3月18日本院96年度重上字第405號確定判決提起再審，本院未經
言詞辯論，判決如下：
    主      文
再審之訴駁回。
再審訴訟費用由再審原告負擔。
    事實及理由
一、按確定判決有民事訴訟法第496條第1項各款所列情形之一者
    ，當事人得以再審之訴對之聲明不服，但當事人已依上訴主
    張其事由或知其事由而不為主張者，不在此限，固為同條但
    書所明定。惟該但書之規定，係以當事人已依上訴主張其事
    由，則其事由已受上級法院審判，為訴訟經濟計，乃不許當
    事人復以再審之方法更為主張。故如其上訴係因不合法而被
    駁回者，因未受上級法院實體審判，自無不許其以相同事由
    提起再審之訴之理。本件再審原告於前訴訟程序，以原確定
    第二審判決違背法令為由，提起第三審上訴，經最高法院以
    再審原告未就原第二審判決如何違背法令為具體之指摘，而
    認其上訴為不合法，以97年度台上字第1090號裁定駁回其上
    訴，並未為實體審判，有該裁定影本在卷可按。是再審原告
    雖已依上訴主張其事由，然既未受上級法院實體審判，自無
    同法第496條第1項但書規定之適用，合先敘明。
二、本件再審原告主張本院96年度重上字第405號確定判決（下
    稱原確定判決）有民事訴訟法第496條第1項第1款所定再審
    事由，對之提起再審之訴，無非以：(一)依銀行法第45條之2
    第2項、民法第590條及第309條第2項但書規定，銀行對存款
    帳戶應盡善良管理人之注意義務，對疑似不法或顯屬異常交
    易之存款帳戶，得予暫停存入或提領、匯出款項；已知或因
    過失而不知持有債權人簽名收據之人無受領權，而向其為清
    償者，債之關係不消滅。又依最高法院76年度台上字第1865
    號、79年度台上字第2766號判決意旨所示，第三人持真正存
    摺，並在取款憑條上盜蓋存款戶真正印章，向金融機構提取
    存款，金融機構不知其係冒領而為給付時，始對存款戶生清
    償效力；非於任何情況下，第三人持上開文件取款，金融機
    構即應付款且生清償效力。本件再審被告對於訴外人曾瑞苹
    所持冒領伊存款之取款憑條，僅須稍加留意，即可發現其上
    印文之墨色顯然較淺、亮度亦明顯淡化，乃係轉印複製而來
    ，竟未加注意而予以付款，顯有違善良管理人之注意義務。
    然原確定判決遽以再審被告係依兩造約定之「活期存款戶須
    知」辦理，無須就印文顏色予以核驗，以判斷印鑑、印文之
    真偽等情，而認再審被告對曾瑞苹所為之給付，對伊已生清
    償之效力，核與前揭規定所賦再審被告之注意義務有違。(二)
    又依民法第169條但書規定，第三人明知或可得而知表見代
    理人無代理權者，本人對於第三人不負授權人之責任。本件
    再審被告對於前述取款憑條上之印文，僅須稍加留意，即可
    判別其與原始印鑑章蓋用之印文有異，進而足以查知曾瑞苹
    之取款行為屬越權代理，詎原確定判決竟認定伊應負表見代
    理之授權人責任，亦與上開規定之適用有違等語，為其主要
    論據。並聲明：(一)原確定判決廢棄。(二)上開廢棄部分，再審
    被告應給付再審原告12,917,116元，及其中2,075,342元自
    95 年4月18日起；其餘2,075,342元自96年5月17日起，均至
    清償日止，按年息5％計算之利息。(三)願供擔保，請准宣告
    假執行。(四)再審及前程序費用由再審被告負擔。
三、按確定判決適用法規顯有錯誤者，得以再審之訴對之聲明不
    服，民事訴訟法第496條第1項第1款固定有明文。惟所謂「
    適用法規顯有錯誤」，係指確定判決所適用之法規顯然不合
    法律之規定或與司法院尚有效之大法官會議之解釋或最高法
    院尚有效之判例顯然違反者而言（最高法院60年台再字第17
    0號判例、57年台上字第1091號判例意旨參照）。又適用法
    規顯有錯誤，不包括認定事實錯誤、取捨證據失當、判決不
    備理由及在學說上諸說併存致發生法律上見解歧異等情形在
    內。是以此為由提起再審之訴，必須具體指摘原確定判決所
    適用之法規顯然不合法律之規定，或與司法院尚有效之大法
    官會議之解釋或最高法院尚有效之判例顯然違反。
四、經查，原確定判決以訴外人曾瑞苹係持再審原告之「真正存
    摺」及「蓋有與約定印鑑印文相符之取款憑條」辦理取款與
    轉匯，則再審被告依兩造約定之「活期存款戶須知」予以付
    款，並無過失，自生清償之效力；且曾瑞苹向來即受再審原
    告之指示而向再審被告領款，是其持有上述文件，即足使再
    審被告認其為再審原告之代理人，故再審原告就其行為，自
    應負表見代理之授權人責任，從而認定再審原告依消費寄託
    之法律關係，請求再審被告應返還存款12,917,116元本息為
    無理由，並無認事用法之不當。又再審原告復主張再審被告
    僅須稍加留意，即可發現取款憑條上之印文墨色、亮度顯然
    較淡，乃係轉印複製而來，然原確定判決竟以兩造約定之「
    活期存款戶須知」辦理，認再審被告無須就印文墨色、亮度
    予以核驗，以判斷印鑑、印文之真偽，有違善良管理人之注
    意義務云云，要屬事實之認定，並無適用法規錯誤之可言。
    至原確定判決所引最高法院76年度台上字第1865號、79年度
    台上字第2766號判決，均以第三人持「真正存摺」並在取款
    憑條上盜蓋存款戶「真正印章」向金融機關提款，金融機關
    不知其係冒領而為給付時，對存款戶應生清償之效力，核與
    本件訴外人曾瑞苹持「真正存摺」及「印文相符」之取款憑
    條領款情節近似，原確定判決據而認定再審被告對曾瑞苹之
    給付，對再審原告生清償之效力，要無不當。況民事訴訟法
    第496條第1項第1款所指之「法規」，並未包含最高法院所
    為之判決在內，是原確定判決所持之法律見解，縱與前述最
    高法院之判決意見相歧，亦非屬違誤。綜上所述，本件再審
    之訴，顯無理由。
五、末按再審之訴顯無再審理由者，得不經言詞辯論，以判決駁
    回之，民事訴訟法第502條第2項定有明文。綜上所述，本件
    再審原告以原確定判決有民事訴訟法第496條第1項第1款之
    再審事由，提起再審之訴，顯無再審理由，爰不經言詞辯論
    ，逕以判決駁回之。
據上論結，本件再審之訴為無理由，依民事訴訟法第502條第2項
、第78條，判決如主文。
中    華    民    國    97    年    8     月    20    日
                    民事第十六庭
                        審判長法  官  沈方維
                              法  官  湯美玉
                              法  官  呂淑玲
正本係照原本作成。
如不服本判決，應於收受送達後20日內向本院提出上訴書狀，其
未表明上訴理由者，應於提出上訴後20日內向本院補提理由書狀
（均須按他造當事人之人數附繕本）上訴時應提出委任律師或具
有律師資格之人之委任狀；委任有律師資格者，另應附具律師資
格證書及釋明委任人與受任人有民事訴訟法第466條之1第1項但
書或第2項（詳附註）所定關係之釋明文書影本。
中    華    民    國    97    年    8     月    20    日
                              書記官  鄭麗兒
附註：
民事訴訟法第466條之1（第1項、第2項）：
對於第二審判決上訴，上訴人應委任律師為訴訟代理人。但上訴
人或其他法定代理人具有律師資格者，不在此限。
上訴人之配偶、三親等內之血親、二親等內之姻親，或上訴人為
法人、中央或地方機關時，其所屬專任人員具有律師資格並經法
院認為適當者，亦得為第三審訴訟代理人。


司法院資訊處製作；財團法人民間司法改革基金會備份。
